臺灣臺中地方法院民事判決
111年度家繼訴字第14號
原      告  李吳金花
訴訟代理人  蔡其展律師
被      告  李國源  
            李雅萍  
兼共同  
訴訟代理人  李國瑋  
被      告  李國榮  
上列當事人間請求分割遺產事件，本院於民國111年7月27日言詞
辯論終結，判決如下：
    主    文
一、兩造就被繼承人李朝福所遺如附表一所示遺產，應依附表一
    「分割方法欄」所示方法予以分割。
二、訴訟費用由兩造按附表二所示應繼分比例負擔。
    事實及理由
壹、原告起訴主張：被繼承人李朝福於民國109年10月16日死亡
    ，遺有如附表一所示之遺產尚未分割，原告為其配偶、被告
    為其子女，兩造均為其繼承人，應繼分比例如附表二所示。
    就附表一編號1之土地，其上建物即同段267建號房屋為原告
    所有，為經濟效益考量，故請求將該土地分配給原告單獨所
    有，並由原告補償被告每人新臺幣（下同）642,804元。本
    件被繼承人之遺產並無不能分割之情形，亦無不分割之約定
    ，惟至今仍無法協議分割，爰依民法第1164條規定請求分割
    等語。並聲明：請准兩造就被繼承人如附表一所示之遺產為
    分割，分割方法如家事準備(二)狀分割方法欄所示。
貳、被告部分：
一、被告李國源、李國瑋、李雅萍則以：同意原告分割分案等語
    。
二、被告李國榮則以：
(一)被繼承人之帳單及稅款應列為遺產分割，由直系血親分攤支
    付：
　1.附表一編號1之土地及地上建物係由父母約於79至81年許共
    同購買，金錢皆由父親支出。初始房貸由父親向彰化銀行借
    款，之後因無法正常還款轉貸至農會，貸款總額約150萬元
    ，嗣由被告李國榮於93年3月11日轉貸總額200萬元至郵局，
    累計至96年3月11日，代墊各項作業費及利息共計255,202元
    ，被告李國源、李國瑋應共同負擔，個別返還被告李國榮63
    ,800元（計算式：255,202×1/3×150/200＝63,800）。
　2.被繼承人之國泰保險費因無力繳付，經原告要求被告李國榮
    於92至96年代墊，累計共202,793元，被告李國源、李國瑋
    應共同負擔，個別返還被告李國榮67,597元（計算式：202,
    793×1/3＝67,597）。
　3.被繼承人因無力繳付稅款，經原告要求被告李國榮於94至98
    年代墊之地價稅及房屋稅共30,648元，被告李國源、李國瑋
    應共同負擔，個別返還被告李國榮10,216元（計算式：30,6
    48×1/3＝10,216）。
　4.被繼承人因無力繳付名下電費，經原告要求被告李國榮於94
    至105年代墊，累計共99,856元，被告李國瑋有居住一同生
    活，應共同負擔，返還被告李國榮49,928元（計算式：99,8
    56×1/2＝49,928）。
(二)番社段790地號經土地法第34條之1規定處分，被告李國榮於
    房屋內94年前之財物皆被當垃圾丟掉，連同祖先牌位也清理
    掉了，被告李國源、李國瑋應依宗教信仰，出錢出力恢復祖
    先牌位，並找尋靈寺供俸祖先牌位。
(三)被繼承人有遺願分配300萬元給其胞弟李朝任，被告提議變
    賣李朝任名下農地，並由被告李國源、李國瑋、李國榮共同
    均攤出錢補足300萬元存入以原告名義設立之信託帳戶，爾
    後李朝任各項醫療支出單據由原告及被告李國源、李國瑋、
    李國榮4人同意簽名後支付使用等語置辯。
(四)並聲明：駁回原告之訴。
參、本院之判斷： 　　
一、按遺產繼承人，除配偶外，依下列順序定之：1.直系血親卑
    親屬。2.父母。3.兄弟姊妹。4.祖父母。又配偶有相互繼承
    遺產之權，其應繼分，依左列各款定之：與第1138條所定第
    一順序之繼承人同為繼承時，其應繼分與他繼承人平均。另
    繼承人有數人時，在分割遺產前，各繼承人對於遺產全部為
    公同共有。除法律另有規定或契約另有訂定者外，繼承人得
    隨時請求分割遺產。民法第1138條、第1144條第1款、第115
    1條、第1164條前段分別定有明文。經查：
(一)原告主張被繼承人於109年10月16日死亡，遺有如附表一所
    示之遺產，兩造為其繼承人，應繼分如附表二所示等情，業
    據其提出兩造戶籍謄本、繼承系統表、被繼承人除戶戶籍謄
    本、財政部中區國稅局遺產稅免稅證明書、土地登記第三類
    謄本及存款證明文件等件為證，復為被告所不爭執，是原告
    此部分主張，堪以認定。基此，原告依民法第1164條規定，
    請求分割兩造共有被繼承人所遺如附表一所示遺產，即屬有
    據。
(二)至被告李國榮辯稱應將被繼承人之帳單及稅款列為遺產分割
    部分，被告李國榮主張係其對手足李國源、李國瑋的不當得
    利債權等語（本院卷第380頁），故債務人為被告李國源、
    李國瑋，債務人並非被繼承人，是縱若被告李國榮主張為真
    ，既非屬被告李國榮對被繼承人之債權，即無從於本案一併
    分割處理。另供俸祖先牌位、設立信託帳戶部分則顯與本案
    分割遺產無涉，併此敘明。　
二、次按公同共有物分割之方法，除法律另有規定外，應依關於
    共有物分割之規定。共有人就共有物之分割方法不能協議決
    定者，法院得因任何共有人之請求，命為下列之分配：一、
    以原物分配於各共有人，但各共有人均受原物之分配顯有困
    難者，得將原物分配於部分共有人；二、原物分配顯有困難
    時，得變賣共有物，以價金分配於各共有人，或以原物之一
    部分分配於各共有人，他部分變賣，以價金分配於各共有人
    ；以原物為分配時，如共有人中有未受分配，或不能按其應
    有部分受分配者，得以金錢補償之，民法第823條第1項、第
    824絛第1項、第2項、第3項分別定有規定。經查，原告請求
    將兩造公同共有如附表一所示之遺產，依如附表一分割方法
    欄所示方法分割，本院審酌附表一所示之遺產之性質、經濟
    效用及使用現況，並為尊重多數繼承人之意願、維持共有物
    整體經濟效用（即避免不動產之產權細分而不利將來使用）
    ，本院認就附表一編號1之土地，其有上原告所有之267建號
    建物（參建物登記第一類謄本，本院卷第405頁），由原告
    單獨取得，使原告所有之建物與所坐落基地之所有權人同歸
    一人，以促進房地之利用，避免法律關係趨於複雜，並兼顧
    共有人間之妥適、公平，由原告按應有部分比例，依鑑定價
    值以金錢補償被告；附表一編號2至4部分，則按兩造之應繼
    分比例，採由兩造分別共有或分配取得之方式分割，應為公
    平、妥適之分割方法。爰判決如主文第一項所示。
三、又本件關於遺產分割之部分，兩造均蒙其利，且分割共有物
    糾紛，核其性質，兩造本可互換地位，則原告提起本訴雖依
    法有據，然被告之應訴又係法律規定所不得不然，其抗辯或
    亦為申張或防衛權利所必要，本院認仍應依兩造應繼分之比
    例負擔，較為允洽，爰判決如主文第二項所示。
肆、訴訟費用負擔之依據：家事事件法第51條、民事訴訟法第80
    條之1。
中　　華　　民　　國　　111 　年　　8　　月　　9 　　日
                  家事法庭    法  官  顏銀秋
上正本係照原本作成。　　　　　　　　　
如對本判決上訴，須於判決送達後20日之不變期間內，向本院提
出上訴狀（須按他造當事人之人數附繕本）。如委任律師提起上
訴者，應一併繳納上訴審裁判費。
中　　華　　民　　國　　111 　年　　8 　　月　　9 　　日
                              書記官  陳彥蓉
附表一：　　　　　　　　　　　　　　
編號 財產項目 財產名稱 權利範圍/金額（如有孳息含孳息） 分割方法  1 土地 臺中市○○區○○段000地號 全部 （鑑定價值：3,214,020元） 由原告單獨取得，並補償被告李國源、李國瑋、李雅萍、李國榮各新臺幣642,804元。  2 土地 臺中市○○區○○○段000地號 3分之2 由兩造按如附表二所示應繼分比例分別共有。  3 存款 彰化商業銀行 （帳號：0000-00-00000-000） 1,985元 由兩造按如附表二所示應繼分比例分配取得。  4 存款 外埔區農會 （帳號：00000-00-000000-0） 1,177,155元 由兩造按如附表二所示應繼分比例分配取得。 

附表二：
繼承人 應繼分比例 李吳金花 1/5 李國源 1/5 李國瑋 1/5 李雅萍 1/5 李國榮 1/5